臺灣臺北地方法院民事判決　　　　　　 95年度訴字第10772號
原　　　告　旭日科技股份有限公司
法定代理人　戊○○
訴訟代理人　李清輝律師
　　　　　　許嘉容律師
複 代理 人　甲○○
被　　　告　華南商業銀行股份有限公司
法定代理人　丙○○
訴訟代理人　乙○○
　　　　　　丁○○
上列當事人間清償債務事件，本院於民國九十六年二月二十七日
言詞辯論終結，判決如下：
    主    文
原告之訴及假執行之聲請均駁回。
訴訟費用由原告負擔。
    事    實
甲、原告方面：
一、聲明：(一)被告應給付原告美金壹萬玖仟壹佰拾伍元及自民
    國（下同）九十五年三月三十一日起至清償日止，按年息百
    分之五計算之利息；(二)訴訟費用由被告負擔；(三)原告願供擔
    保，請准宣告假執行。
二、陳述略稱：
  (一)緣原告為便於現在及將來申請買入或代收外幣票據，於九十
    四年九月二十三日出具「申請買入代收外幣票據約定書」（
    下稱代收約定書）予被告，由被告替原告買入或代收外幣票
    據，原告則支付應繳納手續費等予被告，嗣原告先後於九十
    四年十二月八日、九十五年一月二十日分別將票面金額美金
    一萬一千元（票號018169號）、美金八千一百三十五元（票
    號018189號）之支票（下稱系爭票據）交由被告代收，被告
    經四個星期之徵信與審核後，於九十五年一月五日及同年二
    月十七日分別將美金一萬零九百九十點六二元及美金八千一
    百二十五點七四元（下稱系爭票款）存入原告帳戶，原告因
    信任被告完成對系爭票據之徵信與審核且已付票款，遂於九
    十五年一月九日及同年二月十八日分別將位於烏干達之訴外
    人UNIVERS TRADING COMPANY PTY LIMITED（下稱UNIVERS公
    司）交付系爭票據及其他票據所訂購價值美金一萬一千美元
    及八千一百三十五美元之貨品出貨，詎原告之貨品送達後，
    被告始發現系爭票據係經變造，並以變造之不利益應由原告
    負擔為由，於九十五年三月三十一日將系爭票款自原告帳戶
    中扣還。
  (二)經查，原告簽立之代收約定書第一條、第四條雖分別約定：
    「茲保證立約人（按即原告）所申請貴行（按即被告）買入
    或代收之外幣票據，絕無偽造、變造或其他瑕疵，縱或事後
    證實其有上述瑕疵，致貴行蒙受損失時，立約人願負全部責
    任。」、「立約人對申請貴行買入或委託貴行代收之外幣票
    據，若於領取票款後，發生退票（包括票款收妥進帳前及票
    款收妥進帳後之退票）或糾葛時，一經貴行通知，願立即償
    還上開票款本金、利息及各項費用。貴行得免憑立約人之存
    摺及存款取款憑條或支票，利用自動化設備或由貴行任一有
    權簽章人員簽發存款取款憑條，逕由開設於華南商業銀行和
    平分行外匯活定存存款第000-00000-0000號帳戶內之存款自
    動轉帳取償，其處理方式悉依貴行有關之規定辦理。」，惟
    前揭條款乃係由被告片面訂定，用以免除或減輕被告責任之
    定型化條款，且因其他銀行之託收申請書亦均定有相同之免
    除或減輕責任條款，原告毫無選擇機會，加以該條款圖使原
    告承受鉅大風險，惟被告卻可據以卸責，顯有失公平，依民
    法第二百四十七條之一及消費者保護法（下稱消保法）第十
    二條之規定，該免除或減輕被告責任之定型化契約條款應屬
    無效，無法拘束兩造，被告自不能據以扣還系爭票款。
  (三)本件因被告對系爭票據之徵信及審核失當，未發現系爭票據
    乃係變造，顯有過失，又被告明知系爭票款遭變造之不利益
    不應由原告負擔，卻出於侵害原告財產權之故意，強令原告
    將系爭票款扣還予被告，致原告受有票款之損害，並損失貨
    款，爰依民法第二百二十七條不完全給付、民法第一百八十
    四條第一項前段侵權行為之法律關係，請求被告賠償一萬九
    千一百三十五元美金之票款損害；另兩造間對於系爭票款之
    託收行為業已終結，被告無端要求原告退還系爭票款，原告
    雖於錯誤且無奈下將系爭票款退還予被告，原告亦得依民法
    第一百七十九條不當得利之法律關係，請求被告將所獲系爭
    票款之利益返還原告。原告交易的對象一直是非洲烏干達的
    UNIVERS 公司，該公司拿客票給原告，該公司並非發票人；
    因為事屬涉外，原告才需請被告提供專業代收服務，服務內
    容除了依契約本旨及誠信原則，被告應有檢視票據形式的義
    務，依據原告所提回條聯，也載明票據經審核，顯見被告有
    審核義務，被告也自認有形式審核的義務，本件票據遭變造
    在形式上可以專業判斷，則被告確實沒有依約履行。
  (四)本件有消保法之適用：
    (1)按「消費者：指以消費為目的而為交易，使用商品或接受
      服務者。」，消保法第二條第一款定有明文。因消費者保
      護法對適用之對象或行業並無任何限制，故只要權利義務
      主體，因直接使用商品或接受服務而產生之法律糾紛，均
      應有消費者保護法之適用。本件原告支付被告服務費用，
      由被告提供代向國外銀行收取票款之服務，雖原告為法人
      ，惟原告與被告就該服務之專業、財力與資訊能力有落差
      ，並非商業界商人間之「交易」活動，而係原告為求生活
      之便利、消費生活之安全與品質，藉由付費（消費）獲此
      服務以滿足其需求，故原告固有消費者適格，被告則以提
      供該經常性服務為業務而取得對價，故其應屬提供經常性
      服務之企業經營者。
    (2)次按「企業經營者：指以設計、生產、製造、輸入、經銷
      商品或提供服務為營業者。」、「從事設計、生產、製造
      商品或提供服務之企業經營者，於提供商品流通進入市場
      ，或提供服務時，應確保該商品或服務，符合當時科技或
      專業水準可合理期待之安全性。」，消保法第二條第二款
      、第七條第一項分別定有明文；另參酌行政院消費者保護
      委員會（下稱消保會）八十七年五月十三日臺八十七消保
      法字第○○五七一號函：「自實質面而言，既有提供服務
      之行為，復有收費之對價，應認為係經常性之業務行為，
      是為消保法第七條第一項所稱之提供服務之企業經營者。
      」；又依歐洲共同體內閣理事會「關於服務提供人責任之
      指令」（89/391/EWC）第二條規定：「服務是指：在營業
      活動或公益事業主領城內，自主地加以提供之有償或無償
      之所有給付行為。」，可知：所謂服務，雖消保法並未另
      設定義，惟解釋上當包括無形利益之提供及有形勞務之行
      為。本件被告就其經常性業務既提供有形勞務之服務，復
      有收費之對價，則其自屬消保法中所謂提供服務之企業經
      營者。基此，原告屬消保法所稱之最終消費者，而被告屬
      消保法中所謂提供服務之企業經營者，兩造間就被告服務
      所生之法律關係即為消費關係，本件自有消保法之適用。
    (3)至關於消費行為，消保會八十四年四月六日臺八十四消保
      法字第○○三五一號雖解釋：「消費者保護法係以消費關
      係為其規範範圍，只要有消費關係在，均應適用本法。所
      謂消費關係，依本法第二條第三款規定，係指消費者與企
      業經營者間就商品或服務所發生之法律關係言。基此，消
      保法對於適用對象之行業別並無加以限制之規定‧‧。消
      費係直接使用商品或接受服務之行為，蓋消費雖無固定模
      式，惟消費係與生產為相對之二名詞，從面，生產即非消
      費，故消費者保護法所稱之消費，係指不再用於生產之情
      形下所為之最終消費而言。惟此種見解是否得適用於消保
      法所定之一切商品或服務之消費，仍應就實際個案認定之
      。」，惟因最終消費之標準不具通案性，宜個案判斷，故
      前揭函釋僅得適用於商品製造人之消費關係，不及於服務
      提供者。蓋商品製造人所給付者，係具實體的商品，故可
      能遭消費者買來後再用於生產，而得判斷非最終消費，但
      服務提供人所給付者，係不具實體之勞務，其一經提供完
      畢即不復存在，毫無存續性而消失。是消費者是否用於生
      產，僅有獲取商品始有判斷餘地，若獲取者係服務，不但
      概念上難以想像可再利用，因果關係上亦難證明該服務與
      生產有任何關係，徒增加法律所無之限制，將造成幾乎所
      有接受服務之消費者皆不得主張消保法之適用，實與消保
      法欲保障弱勢消費者之意旨有違。
  (五)代收約定書第一條、第四條及第九條之約定，因違反消保法
    第十二條規定而無效：
    (1)本件原告為辨明票據有無形式上之疑義以取得票款，仰賴
      具備專業金融知識、有充分資源能力、得以審查辨識或協
      同外國銀行檢驗票據有無真偽等問題之被告代收票據，故
      被告代收服務內容，實應具審核票據有無形式上問題之附
      隨義務，以盡其輔助、保護功能，此有兩造代收外幣票據
      申請書回條聯第三點記載：「票據須俟本行（按即被告）
      審核處理完竣，始辦理票款結付手續」為憑，且被告亦已
      自認其有形式審查票據之義務。查系爭票據係遭變造受款
      人名稱，而非偽造，而變造係票據外觀塗改或修改之形式
      上問題，故不用作實質審查，僅需依專業能力及資源作形
      式審查即可得知，詎被告明知其有形式審查之義務，卻未
      盡此附隨義務致原告產生損害，除須依債務不履行之規定
      負損害賠償責任外，其竟於代收約定書第一條免除此等義
      務，強制原告承諾票據絕無變造，意圖卸除其代收票款時
      之形式檢驗票據義務，使契約主要之權利義務因受限制致
      契約目的難以達成，已足構成消保法第十二條第二項之推
      定條款顯失公平情形，故得認定代收約定書第一條違反誠
      信原則而無效。
    (2)參照最高法院七十三年第十次民庭會議決議：「金融機關
      若以定型化契約約定其不負善良管理人注意義務‧‧‧，
      則應認此項特約違背公共秩序，而解為無效。」，本件被
      告以代收約定書第一條之定型化契約條款強制原告承諾票
      據絕無偽造變造等瑕疵，意圖卸除其代收票款時應檢驗票
      據真偽之義務，使該契約主要權利義務受限制，致契約目
      的難以達成，已構成消保法第十二條第二項第三款規定顯
      失公平情形，自得認代收約定書第一條約定無效。
    (3)被告代原告收取票款，依社會一般通念，應於實際收取票
      款後始給付票款予原告，此即兩造代收外幣票據申請書回
      條聯第一點末句記載：「若以託收方式辦理，俟收妥票款
      扣除有關費用後結付。」之目的，詎被告復於代收約定書
      第四條訂明「被告仍有權收回結付予原告之票款」，此除
      令人無所適從外，更陷原告於「不知被告所結付票款何時
      始為自己所有」之法律關係不確定、不利益之地位，不僅
      妨礙交易安全甚鉅，且與「被告確實收到票後欲轉結付予
      原告」之簡單代收契約目的有違。本件因前揭條款不當加
      重原告義務、無端陷原告於重大不利益，且因該條款之限
      制致使契約目的難以達成，亦足構成消保法第十二條第二
      項第三款規定顯矢公平情形，自得認代收約定書第四條約
      定無效。
    (4)又代收約定書第九條強制原告遵守「商業票據託收統一規
      則」（下稱託收統一規則），惟兩造訂約時被告並未使原
      告得悉該規則之詳細內容，且該條款之字體、大小均與其
      他約定條款無異，消費者即原告於訂約時極容易忽略此一
      條文，是該條文對原告顯失公平，違反誠信原則，應屬無
      效。退步言之，縱前揭約定有效，惟託收統一規則第一條
      第一項第一款後段規定：「除非另有明確的約定，或與某
      一國家、某一政府，或與當地法律和尚有效的條例有所牴
      觸，本規則對所有的關係人均具有拘束力。」，可知該規
      則之法位階低於本國實定法，於本國審判時自無須審酌，
      僅依法位階較高之本國民法及消保法審判即可。
  (六)被告應依消保法第七條負無過失賠償責任：
    (1)消保法第七條第一項規定：「從事設計、生產、製造商品
      或提供服務之企業經營者，於提供商品流通進入市場，或
      提供服務時，應確保該商品或服務，符合當時科技或專業
      水準可合理期待之安全性。」，同法施行細則第五條規定
      ：「本法第七條第一項所定商品或服務符合當時科技或專
      業水準可合理期待之安全性，應就下列情事認定之: 一、
      商品或服務之標示說明。二、商品或服務可期待之合理使
      用或接受。三、商品或服務流通進入市場或提供之時期。
      」，可知：企業經營者提供之服務若不符合當時科技或專
      業水準可合理期待之安全性，則只要現實上致他人產生損
      害，不論其可否歸責（故意或過失），均應因此而負無過
      失損害賠償責任。而所謂通常可合理期待之「安全性」，
      除上開判斷標準外，可參照英國消費者保護法（Consumer
      Protection Act 1987）第三條第一項規定：「稱安全性，
      不僅意味死亡或身體傷害上之危險性方面的安全性，同時
      亦意味包含附著於該商品上之製造的安全性，以及在財產
      損害危險之排除上的安全性（safety in the context of
      risks of damage to property）。」。又所謂「專業水準
      」，自難排除慣行業務上專業之要求，亦即「特定業務之
      服務自應形成專業」（本件中，被告有此專業能力，得以
      辨識票據真偽，亦有此管道聯繫外國銀行共同檢驗）。
    (2)本件被告並未在契約中標示任何依其專業能力但仍有無法
      檢驗出票據遭冒偽情況之說明，僅於代收約定書第一條及
      第四條分別規定免除辨識票據責任之事由，以及致生損害
      時被告得免負賠償責任之約定，故被告並未依消保法施行
      細則第五條第一款之規定為服務之標示說明。又消保法施
      行細則第五條第二款所謂「服務可合理期待之接受」，學
      說認：「因企業經營者服務之提供多屬積極行為，消費者
      實係居於消極被動地位，故事理上，消費者對服務之接受
      ，只要因此受有損害，皆可認為其屬於可期待之合理接受
      服務，而無法予以檢驗、非難。」，本件原告因對被告服
      務之接受而受有損害，可認為其屬於可期待之合理接受服
      務，而無法予以檢驗、非難。消保法施行細則第五條第三
      款所規定之情形，本件於被告提供代收服務之時期，即有
      此專業能力，得以辨識票據真偽，亦有此管道聯繫外國銀
      行共同檢驗，故其早已具備足夠之專業智識、能力、資源
      及涉外統合聯絡檢驗系統，足以排除無法辨識票據真偽之
      危險，惟被告仍任此危險發生而產生實害於原告。
    (3)綜上，依消保法施行細則第五條各款判斷，被告所提供之
      服務顯未符合當時科技或專業水準可合理期待之安全性，
      而原告因信賴被告專業之辨識能力，於收受被告結付之票
      款後即迅速依約給付訴外人等值貨物，造成原告貨款損害
      ，被告自應依消保法第七條第一項規定，對原告所受損失
      即美金一萬九千一百三十五元負無過失損害賠償責任。
三、證據：提出票據影本四紙、代收外幣票據申請書回條聯影本
    二份、美金帳戶存摺轉帳存款資料影本二紙、訂貨單影本二
    紙、出口報單及UPS 包裹追蹤情形一覽表影本各二份、賣匯
    交易憑證影本一紙、代收約定書影本一份、被告公司變更登
    記表與其法定代理人戶籍謄本各一份及託收統一規則節本影
    本一份為證。
乙、被告方面：
一、聲明：(一)如主文所示；(二)如受不利判決，被告願提供現金或
    同額之中央政府建設公債九十年度甲類第一期債票為擔保，
    請求免於假執行。
二、陳述略稱：
  (一)系爭票據經被告委託國外銀行代收後，已於九十五年一月五
    日及同年二月十七日分別入帳美金一萬零九百九十點六二元
    （已扣除美金九點三八元即新台幣三百元之費用）及美金八
    千一百二十五點七四元（已扣除美金九點二六元即新台幣三
    百元之費用），嗣被告委託之國外銀行於九十五年三月二十
    二日及同年三月二十九日以電文通知系爭票據因發票日、受
    款人及金額遭變造而退票，由於系爭票據係由美國花旗銀行
    付款之票據，故有關票據之權利義務自應遵守美國當地法律
    規範，而依美國統一商法規定，經過塗改或擦改變造之票據
    ，雖經付款銀行付款，仍得自發票人經由付款銀行收回票據
    之日起，一年內隨時退票，本件即屬經變造之票據，雖經付
    款銀行付款仍遭退票情形。而依原告所立「代收約定書」第
    四條約定，原告自應償還系爭票款之票款本金、利息及各項
    費用。
  (二)本件並無消保法之適用：
    (1)關於消保法之「消費行為」，依消保會分別以台八十四消
      保法字第○○三五一號、台八十七消保法字第○一○六○
      號函闡釋，必須為國民消費生活安全、消費生活品質有關
      之食衣住行育樂方面所為滿足人類慾望之行為，不再用於
      生產之情形下所為之「最終消費」而言，同此意旨者另有
      消保會台八十五消保法字第○○六七四號、台九十消保法
      字第○○二三七號函可稽。本件係原告因經營生意所生之
      外幣票據託收行為，兩造間應屬民法委任關係而非消費關
      係，並非為國民消費生活安全、消費生活品質有關之食衣
      住行育樂方面所為，與國民消費絲毫無關，本質上屬原告
      為繼續經營事業之企業行為，亦與消保法所稱「消費係指
      不再用於生產」之概念未盡相符。
    (2)消保法所稱之消費（商品或服務），係指不再用於生產之
      情形下所為之最終消費，已如前述，而所謂「生產」之意
      義，參照消保會九十三年十月十三日消保法字第○九三○
      ○○三○五三號函：「‧‧‧(二)投資人為買賣有價證券之
      決策，而與證券投資顧問事業簽訂委任契約，以取得證券
      投資有關事項之研究分析意見或推介建議，該委任契約是
      否有消保法之適用部分，參照『證券投資顧問委任契約範
      本』，其兩造主體分別為『投資人』與『證券投資顧問股
      份有限公司』，其內容係就『投資人就投資中華民國地區
      發行之有價證券，委任證券投資顧問股份有限公司提供諮
      詢顧問服務』，可知證券投資顧問業者提供投資人之服務
      係『與有價證券之相關研究意見或推介建議』，用以供投
      資人投資有價證券之參考，因此，本件投資人倘係『法人
      』則其最終目的似為繼續經營事業；倘係自然人，則其最
      終目的則為獲取與相當金錢利益之訊息後再行用於投資之
      用，其行為與企業經營之概念相近，凡此節與前揭函釋（
      略）稱消費係指不再用於生產之概念未盡相符。」，本件
      原告係以營利為目的之公司，收取貨款之託收當屬為繼續
      經營事業之行為，自非消費行為。
    (3)原告所舉台八十七消保法字第○○五七一號函係就出租停
      車位業務有無適用消保法而言，與本案票據託收迥異，並
      無參考價值。
  (三)代收約定書第一條、第四條及第九條約定並無違反民法第二
    百四十七條之一及消費者保護法第十二條之規定：
    (1)代收約定書雖為定型化契約，惟原告為一正常營運之公司
      ，並非經濟之弱勢，法律上並無特別保護之必要，且原告
      簽約時並無所謂急迫性，有充足的時間詳加考慮是否簽約
      ，而若該約定書不符其需求，自可尋求其他銀行承作。又
      票據託收並非惟一可為兌現之管道，茍如原告所言其他銀
      行之託收申請書條款，皆定有類似條款，若原告不能接受
      ，尚可使用其他方式領取系爭票款，且於國際金融交易支
      付工具中，票據並非惟一選項（實際上屬於較不普遍之方
      式），若原告不認同國內銀行票據託收作業方式，仍可選
      擇其他收款方式。原告自願選擇以國外票據為收款工具，
      並選擇國內銀行託收而簽有契約，不能稱契約顯失公平。
    (2)兩造於代收約定書約定：原告以支付手續費為對價，將所
      持有外幣票據交由被告代為收取款項，而被告僅係擔任代
      為託收外幣票據工作。故關於所託收外幣票據無法兌現之
      風險，本即應由提出票據之原告自行承擔，始為合理。原
      告稱「代收契約之目的即係被告須憑其專業能力審查、辨
      識或協同外國銀行檢驗票據有無真偽等形式上問題，並代
      收款項」，與事實及兩造約定不符。
    (3)外幣票據託收申請書回條聯上雖載有：「票據須俟本行審
      核處理完竣，始辦理票款結付手續。」，惟查「審核處理
      完竣後結付票款」，字義上完全沒有保證不會發生票據遭
      變造而於入帳後退票情事之意思，故原告不能就此認定票
      據入帳後即不會因遭變造而發生退票，從而若發生票據遭
      變造而於入帳後仍退票之情事，原告自應依其所立代收約
      定書之約定償還。又「審核」並不等同於「徵信」，蓋「
      徵信」須就系爭票據之真偽及完整進行查證，而所謂「審
      核」處理，依一般銀行處理託收作業之程序，係指表面審
      查系爭票據法定要件（如發票日等）是否完備，以及處理
      後續託收程序，並非就票據之真偽進行徵信。
    (4)原告稱被告經過四個星期的徵信審核，實際為票據寄送國
      外及國外銀行處理託收事宜之作業時間。依國際商會所定
      「託收統一規則」第十三條「單據有效性之免責」規定：
      「銀行對任何單據之格式、充分性、正確性、真實性、偽
      造或法律效力，或對單據上所規定或加註之一般或特別條
      款，既不負義務或責任；對任何單據所表彰貨物之說明、
      數量、重量、品質、狀況、包裝、交貨、價值或存在，或
      對貨物之發貨人、運送人、承攬運送人、受貨人或保險人
      或其他任何人之善意或作為或不作為、償債能力、履約能
      力或信用狀況，亦不負任何義務或責任。」，該條款所稱
      單據，依同規則第二條項規定，意指「財務單據及商業單
      據」，而所謂「財務單據」，意指「匯票、本票、支票、
      或其他用以收取款項之類似文據」。足徵被告對系爭票據
      之真偽及是否遭變造，依國際慣例本即不負義務或責任。
      況銀行僅係中介機構，於國際貿易中僅扮演提供信用或代
      為收取款項之角色，對於形形色色之商品與各具特質之契
      約，如欲深入認識，實非銀行能力之所及，亦非業務所宜
      ，更何況貿易清算貴在迅速無滯，實不容許銀行對如系爭
      票據之單據作實質性之審查。
    (5)原告稱就系爭託收票款之入帳方式有陷其不知被告所結付
      票款何時始為自己真正所有之票款之法律關係不確定、不
      利益地位情事云云。惟事實上，原告於簽立代收約定書時
      ，不僅被告公司承辦人員已口頭告知：「國外票據規範與
      國內不同，國外票據有託收入帳後仍可退票等情事」，更
      於代收約定書第四條明文約定：「立約人對申請貴行買入
      或委託貴行代收之票據，若於領取票款之後，發生退票（
      包括票款收妥進帳前及票款收妥進帳後之退票）或糾葛時
      ，一經貴行通知，願立即償還上項票款本金、利息、及各
      項費用‧‧‧。」，被告已盡告知責任。至於系爭票據是
      否遭偽造或變造，及是否於領取票款後發生退票，全屬原
      告商業交易之風險，自應由其承擔，故本件實無顯失公平
      之情事，而代收約定書第四條約定亦符公平誠信原則。
    (6)關於代收約定書第九條有關遵守「託收統一規則」之約定
      ，原告於立約時並未就託收統一規則之內容提出疑問，何
      能於立約後又稱其未能知悉該規則內容而顯失公平。況事
      實上，託收統一規則並非艱澀難懂之條文，於網路上即可
      輕易查詢得知，坊間書局亦得購買，原告於立約時未提出
      任何異議，本當視同已知悉該條文，自應遵守相關約定。
      而託收統一規則之規範均為國際間最接近實務，最有一致
      性之觀點，對託收之相關人有著一致性公平之規範，且其
      就國際託收程序、科技，以及國內與國際法令規章之一切
      變革做一番檢討，採取國際間現行實務最為接近，或一致
      之觀點，其並無牴觸本國任何法律之虞，更有參考價值，
      不僅原告應該遵守，於審理本案上，極具審酌價值。
    (7)兩造於簽立代收約定書時，被告並未限制原告增刪或變更
      約定內容，而原告亦未對代收約定書第四條關於退票風險
      承擔責任分配之約定提出異議，顯見立約時原告對於票據
      退票之風險，確為其合理之期待，故被告受託票據之代收
      作業已依兩造約定之託收程序辦理，佐以「託收統一規則
      」對銀行就託收票據真偽不負責任或義務之規範，被告就
      系爭票據託收作業確已符當時專業水準可合理期待之安全
      性。從而，原告稱被告提供之服務不符合當時「專業水準
      」及可合理期待之「安全性」，顯屬無由。
  (四)被告對系爭票據並無審查是否遭偽造或變造之附隨義務：
    (1)本件兩造間係民法委任關係，並非票據關係，更非消費關
      係，被告乃為原告計算而處理委任事務，故受任人即被告
      處理委任事務所生之一切利益及風險仍應歸屬於委任人即
      原告。而依代收約定書第一條約定：「茲保證立約人所申
      請貴行買入或代收之外幣票據，絕無偽造、變造或其他瑕
      疵，縱或事後證實其有上述瑕疵，致貴行蒙受損失時，立
      約人願負全部責任。」，被告對系爭票據並無審查是否遭
      偽造或變造之附隨義務或責任，顯見兩造簽立委任契約目
      的，確實僅係單純票據代收而已。
    (2)銀行本無徵信之義務或責任，且就系爭代收票據，被告僅
      收取每筆手續費用新台幣二百元及郵電費新台幣一百元而
      已，顯見並無所謂徵信費用。如原告主張可採，則國內託
      收銀行僅收取少少之託收手續費，卻須就所託收國際票據
      之偽造或變造負責，實無異令其負終局之票據付款責任，
      則國內銀行勢不願意辦理託收國際票據業務，如此必有礙
      國內外貿易往來，亦不見容於國際金融制度。
  (五)原告取得系爭票款後，如何使用該筆款項，並非被告所得置
    喙，是該筆款項之用途及原告將商品出貨之盈虧，核與原告
    依據兩造間代收契約因所託收票據無法兌現所負償還已領取
    票款之義務無涉，故原告以其因貨品業已出貨，而平白蒙受
    貨款損失云云，並非可採。況系爭票據之發票人為位於美國
    紐約之BECKER-PARAMOUNT FEE LLC PARAMOUNT HOTEL，而原
    告係將貨品出貨至位於非洲烏干達之UNIVERS公司，兩者為
    不同公司，殊難想像原告對後者之出貨損失與對前者之票據
    退票有何關聯。且系爭票據退票後，被告即依原告所立「代
    收約定書」第四條約定通知原告，而原告均自行開立外匯活
    期存款取條扣還上揭票款，足證原告本即自願償還上揭票款
    ，難謂被告有任何侵害原告財產權。本件系爭票據入帳後退
    票，係因美國統一商法之規定，被告並非無端要求，被告僅
    承作票據代收，既非發票人、持票人，更非票據付款銀行，
    均非票據之權利義務人，票據退票與否本與被告無涉，且被
    告亦未能從中獲取絲毫利益，故無所謂不當得利。被告有作
    形式上審核，票據上發票日、付款人、受款人、金額都很清
    楚，如果形式上審核可以看出票據遭變造，那原告自己也能
    發現。
三、證據：提出代收約定書影本一份、電文及退票理由通知書影
    本各二紙、國際商會中華民國印行之「託收統一規則」節本
    三份、外匯交易憑單影本二紙、外匯活期存款取條影本一紙
    、消保會函四則及原告公司基本資料查詢一份為證。
    理    由
一、原告起訴意旨略以：(一)原告委請被告代收外幣票據之貨款，
    經被告四星期審核徵信後，已將系爭票據美金票款扣除手續
    費後存入原告帳戶，原告因而出貨，被告嗣後卻以系爭票據
    遭變造為由，依代收約定書第一、四、九條約定，由原告帳
    戶扣回款項，造成原告損失；(二)被告未善盡對變造票據之形
    式審核徵信義務，且兩造間法律關係屬消費關係，有消保法
    適用，代收約定書第一、四、九條之約定，係民法第二百四
    十七條之一及消保法第十二條所稱顯失公平之條款，應屬無
    效，被告無權扣款；(三)被告具歸責事由卻扣回款項，違反受
    託任務而不完全給付，且有侵權行為與不當得利，更應負消
    保法第七條之無過失責任，原告得為本件請求云云。
二、被告答辯意旨則以：(一)原告稱被告經過四星期的徵信審核，
    實為票據寄送國外及國外銀行處理託收事宜之作業時間，系
    爭票據係由美國花旗銀行付款之票據，依美國統一商法規定
    ，經變造之票據，雖經付款銀行付款，仍得自發票人經由付
    款銀行收回票據之日起，一年內隨時退票，則系爭票據既因
    變造遭退票，被告依代收約定書第一、四、九條之約定，由
    原告帳戶扣回款項並無不當；(二)本件票據變造非形式審查得
    發現，否則原告自己就能發現，被告已盡形式審核義務，兩
    造間之關係並非消費關係，無消保法適用，代收約定書第一
    、四、九條之約定，亦無顯失公平而應無效之情形；(三)被告
    有權扣回款項，原告依民法第二百二十七條、第一百八十四
    條第一項前段、第一百七十九條及消保法第七條對被告請求
    均無理由等語。
三、兩造對於系爭票據遭變造導致美國花旗銀行付款後又退票之
    事實並無爭執，爭執重點在於：第一、本件有無消保法之適
    用？是否適用消保法第七條之無過失責任？第二、代收約定
    書第一、四、九條之約定內容，是否顯失公平而無效？或原
    告應受拘束，而不得為本件請求？爰就上揭爭點說明如后。
四、兩造間之票據託收關係並非消費關係，無消保法之適用，亦
    不適用消保法第七條之無過失責任：
  (一)關於消保法之「消費行為」，係指為國民消費生活安全、消
    費生活品質有關之食衣住行育樂方面所為滿足人類慾望之行
    為，不再用於生產之情形下所為之「最終消費」而言（參見
    消保會台八十四消保法字第○○三五一號、台八十五消保法
    字第○○六七四號、台八十七消保法字第○一○六○號、台
    九十消保法字第○○二三七號函）。
  (二)本件係原告因經營生意所生之外幣票據託收行為，兩造間應
    屬民法委任關係而非消費關係，並非為國民消費生活安全、
    消費生活品質有關之食衣住行育樂方面所為，與國民消費絲
    毫無關，本質上屬原告為繼續經營事業之企業行為，與消保
    法所稱「消費係指不再用於生產」之概念未盡相符。
  (三)原告雖稱最終消費之標準不具通案性，宜個案判斷，前揭函
    釋僅得適用於商品製造人之消費關係，不及於服務提供者，
    被告應負消保法第七條之無過失責任云云。然若對票據託收
    之行為以無過失責任規範，金融機構收取少許手續費，卻承
    擔龐大不可預測風險，勢必導致放棄票據託收業務，不利金
    融流通而不能達到消保法第一條「保護消費者權益，促進國
    民消費生活安全，提升國民消費生活品質」之目的，從而本
    件並無基於特別考量而適用消保法，並以該法第七條對被告
    要求負無過失責任之理由。
五、代收約定書第一、四、九條之約定內容，係因原告對票據來
    源較被告更能有效掌握所為之約定，並無不公平之處，原告
    應受拘束，為本件請求並無理由：
  (一)系爭票據原已經美國花旗銀行付款，故系爭票款才會存入原
    告帳戶，然就託收銀行與付款銀行間，美國統一商法為何准
    許付款銀行付款後，發現票據經變造，仍得自發票人經由付
    款銀行收回票據之日起，一年內隨時退票，此係因就託收銀
    行（本件係被告）與付款銀行（本件係美國花旗銀行）間之
    法律關係而言，託收銀行對於付款之去處以及追回不當之付
    款，相對於付款銀行，處於較為便利與經濟之地位（參見羅
    俊瑋著，支票託收銀行之責任及相關問題之討論，載於律師
    雜誌，台北律師公會發行，九十五年九月版，頁八十九）。
  (二)本件被告因前述風險之考量，於代收約定書第一、四、九條
    與原告約定，原告應擔保票據並無變造情事，如經付款人退
    票，原告願償還款項，及遵守國際商會「託收統一規則」各
    條款，固然係將票據變造之風險轉嫁予原告，然此項風險轉
    嫁並無不合理之處，蓋系爭票據乃原告提供予被告託收，原
    告對票據之來源較被告清楚，且對交付變造票據之人主張法
    律上權利，有其法律上地位（例如原告於本件若敗訴確定，
    得向UNIVERS公司主張因其交付系爭票據遭變造，原告並無
    取得系爭票款，而再請求貨款），故代收約定書第一、四、
    九條之約定，並無顯失公平可言。
  (三)原告雖以被告自認有形式審查義務，竟未能審查出票據遭變
    造，被告自應負責云云。然本件變造之系爭票據，事實上兩
    造及原已付款之美國花旗銀行三方面，均未能發現票據變造
    之問題，直至美國花旗銀行不當付款後才發現，足見該變造
    技巧並非形式審查所能發現，難認被告有違形式審查之義務
    。被告並無可歸責之事由，依據兩造間代收約定書第一、四
    、九條之約定行事，並無任何不完全給付責任，亦不構成不
    當得利或侵權行為，從而原告為本件請求並無理由。
六、綜上所述，原告本於不完全給付、不當得利、侵權行為及消
    保法無過失責任之法律關係，依民法第二百二十七條、第一
    百七十九條、第一百八十四條及消保法第七條之規定，提出
    本件清償債務之訴，其請求為無理由，不應准許，應予駁回
    ，又原告之訴既經駁回，其假執行之聲請失所附麗，應併予
    駁回。
七、兩造之其餘攻擊防禦方法，於本件判決結果無影響，爰不一
    一論列，附此說明。
八、據上論結，原告之訴為無理由，依民事訴訟法第七十八條，
    判決如主文。
中　　華　　民　　國　　96　　年　　3 　　月　　13　　日
                民事第一庭    法    　官　文衍正
以上正本係照原本作成
如對本判決上訴，須於判決送達後20日內向本院提出上訴狀
中　　華　　民　　國　　96　　年　　3 　　月　　13　　日
                  　　　　　　法院書記官　周其祥
